---
title: "Analyse - Freie Berufe & Rente"
format: 
  html:
    theme: flatly
editor: visual
self-contained: true
---

# Freie Berufe

## Fragestellungen

- Welcher Inflationsindex passt am besten zu den Daten?
- Was fällt bei den verschiedenen Indizes auf? 
- Wie können die Unterschiede zwischen den Indizes erklärt werden? 


```{r}
#| label: data_load
#| echo: false
#| warning: false
#| message: false

library(tidyverse)

thematic::thematic_off()

d_raw <- readxl::read_xlsx("../data/Aufgabe FB.xlsx", skip = 3)

d <- d_raw |>
  transmute(
    Jahr = factor(Anfalljahr)
    , Schadensbedarf = `Historischer Schadenbedarf`
    , `Index A` = `Jährliche Inflation Index A`
    , `Index B` = `Jährliche Inflation Index B`
    , `Index C` = `Jährliche Inflation Index C`
  ) |>
  pivot_longer(cols = 2:5, names_to = "name", values_to = "Jährliche Inflation")

```

```{r}
#| code-fold: true
d |>
  filter(name == "Schadensbedarf") |> 
  ggplot(aes(Jahr, `Jährliche Inflation`, group = name)) +
  geom_line() +
  scale_y_continuous(labels = scales::dollar_format()) +
  labs(
    title = "Jährlicher Schadensbedarf"
    , x = NULL, y = NULL
  ) +
  theme(legend.position = "none")
```

```{r}
#| code-fold: true
d |>
  filter(name != "Schadensbedarf") |> 
  ggplot(aes(Jahr, `Jährliche Inflation`, colour = name, group = name)) +
  geom_line() +
  facet_wrap(vars(name), scales = "free_y", ncol = 1) +
  scale_y_continuous(labels = scales::percent_format()) +
  labs(
    title = "Jährliche Inflation"
    , subtitle = "Veränderungsraten von 2013 bis 2023"
    , x = NULL, y = NULL
  ) +
  theme(legend.position = "none")
```

```{r}
#| code-fold: true

d_raw |>
  transmute(
    Jahr = factor(Anfalljahr)
    , Schadensbedarf = `Historischer Schadenbedarf`
    , `Index A` = `Jährliche Inflation Index A` +1
    , `Index B` = `Jährliche Inflation Index B` +1
    , `Index C` = `Jährliche Inflation Index C` +1
  ) -> x

tribble(
  ~Jahr, ~Schadensbedarf, ~`Index A`, ~`Index B`, ~`Index C`
  , 2012, 0, 100, 100, 100
) |> mutate(Jahr = factor(Jahr)) |>
  bind_rows(x) |>
  transmute(
    Jahr
    , `Index A` = accumulate(`Index A`, `*`)
    , `Index B` = accumulate(`Index B`, `*`)
    , `Index C` = accumulate(`Index C`, `*`)
  ) |>
  pivot_longer(2:4, names_to = "Index", values_to = "Wert") |>
  ggplot(aes(Jahr, Wert, group = Index, colour = Index)) +
  geom_line() +
  facet_wrap(vars(Index), ncol = 1, scales = "free_y") +
  labs(
    title = "Jährliche Inflation"
    , subtitle = "Indizes von 2013 bis 2023, Basisjahr = 2012"
    , x = NULL, y = NULL
  ) +
  theme(legend.position = "none")
```

- Indizes B und C haben einen sehr ähnlichen Verlauf (kolinear siehe unten)
- Die Veränderungsraten von Index B und Index C kovairiieren auf den ersten Blick eher mit der Zeitreiehe des Schadenbedarfs als Index A
- Als Index mit dem Basisjahr 2012 ergibt sich für Index B eine Steigerung von 22% über den Betrachtungszeitraum, dies deckt sich am ehesten mit der Veränderung von 33,1% in den Schadensbedarfen
- Die Veränderung in Index A mit etwa 35% stimmt jedoch am ehesten mit der absoluten Zunahme in den Schadensbedarfen am Ende des Betrachtungszeitraums überein 


```{r}
#| code-fold: true
#| warning: false

library(fpp3)

d_raw |> 
  rename(
    Schadensbedarf = `Historischer Schadenbedarf`
    , `Index A` = `Jährliche Inflation Index A`
    , `Index B` = `Jährliche Inflation Index B`
    , `Index C` = `Jährliche Inflation Index C`
  ) |> 
  GGally::ggpairs(2:5)

```

- Indizes B und C sind perfekt kolinear 
- Paarweise Vergleiche zeigen hohe bivariate Korrelationen von Index B/C mit den jährlichen Schadensbedarfen
- Index A korreliert negativ mit den Schadensbedarfen 
- Zur Abschätzung der marginalen Effekte wird eine einfache Multivariate Regression für Zeitreihen gerechnet (Einschränkungen durch geringe Stichprobengröße bei Interpretation berücksichtigen)
- Schadensbedarfe haben scheinbar einen leichten positiven Trend, daher wird auch ein Modell mit einem `trend()` getestet

```{r}
#| code-fold: true
fit_schaden <- d_raw |> 
  tsibble(index = Anfalljahr) |> 
  model(
    TSLM_AB = TSLM(`Historischer Schadenbedarf` ~  `Jährliche Inflation Index A` + `Jährliche Inflation Index B`)
    , TSLM_AB_Trend = TSLM(`Historischer Schadenbedarf` ~ trend() + `Jährliche Inflation Index A` + `Jährliche Inflation Index B`)
    , TSLM_B_Trend = TSLM(`Historischer Schadenbedarf` ~ trend() + `Jährliche Inflation Index B`)
    , TSLM_B = TSLM(`Historischer Schadenbedarf` ~ `Jährliche Inflation Index B`)
    )

glance(fit_schaden) |> 
  transmute(Model = .model, adj_r_squared, CV, AIC, AICc, BIC) |> 
  knitr::kable()
```
```{r}
#| code-fold: true

fit_schaden_final <- d_raw |> 
  tsibble(index = Anfalljahr) |> 
  model(
    tslm = TSLM(`Historischer Schadenbedarf` ~ `Jährliche Inflation Index B`)
    )
report(fit_schaden_final)
```

- Gesamtheitliche Betrachtung der Informationskriterien zeigt, dass ein Modell nur mit Index B zu bevorzugen ist, auch wenn R^2^ dadurch nicht maximiert wird 
- Ein Trend verbessert die Varianzaufklärung, ist jedoch insbesondere unter Berücksichtigung des AICc keine bedeutende Ergänzung für das Modell
- Vergleiche der Modelle zeigen damit auch keinen zusätzlichen Informationszugewinn durch das Einbeziehen von Index A 

> **Index B bildet insgesamt zwar nicht den gesamten Effekt in der Entwicklung der Schadensbedarfe ab, jedoch wäre er basierend auf den verfügbaren Informationen ein vielversprechender Prädiktor.**


TODO: haben wir in Zeitreihe A einen Outlier und wie würde dies die Ergebnisse verändern? 

# Renten

## Fragestellungen

- Welche zusätzliche Information lassen sich aus den vorhandenen Daten ableiten?
- Welche Auffälligkeiten oder Zusammenhänge lassen sich im Datensatz finden?

